【裁判字號】    96,上易,2144
【裁判日期】    970320
【裁判案由】    妨害名譽
【裁判全文】
臺灣高等法院臺中分院刑事判決        96年度上易字第2144號
上  訴  人  臺灣彰化地方法院檢察署檢察官
被      告  乙○○
                    國民
選任辯護人  許瑞君律師
上列上訴人因被告妨害名譽案件，不服臺灣彰化地方法院96年度
易字第1036號中華民國96年10月18日第1審判決（起訴案號：臺
灣彰化地方法院檢察署95年度偵字第8804號），提起上訴，本院
判決如下：
    主  文
原判決關於下列理由欄一之(一)所為無罪判決諭知部分撤銷。
撤銷部分公訴不受理。
其餘上訴駁回。
    理  由
一、公訴意旨略以：(一)乙○○為「倍速妥貿易有限公司」（設彰
    化縣社頭鄉廣福村中央巷12號，以下稱「倍速妥公司」）之
    負責人，與告訴人「全成汽車修護設備有限公司」（設臺北
    縣三重市○○街72巷33號3樓，以下稱「全成公司」）具有
    同業競爭關係。乙○○明知「全成公司」代理進口烤漆爐、
    噴漆設備、紅外線烤燈、烤漆爐專用精密過瀘器等設備均無
    成交後改成臺灣製、規格不符、成交後價格提高、無附任何
    廠牌型錄資料及規格型號、屬於拋棄型壽命為1星期、「全
    成公司」明年是否還有代理仍為未知數、送合約書改為無廠
    牌及型號之他牌且未附任何型錄資料購買無保障，然伊為與
    「全成公司」達到商業競爭，於92年某日，在臺北縣中和市
    ○○路1155號、在新竹市○○路某處，分別向陳俊男、李永
    安散布，記載「成交後改成臺灣製」、「規格不符」、「成
    交後價格提高」、「無附任何廠牌型錄資料、規格型號」、
    「屬於拋棄型、壽命為1星期」、「「全成公司」明年是否
    還有代理，仍為未知數」、「送合約書改為無廠牌及型號之
    他牌，且未附任何型錄資料，購買無保障」等不實流言之烤
    漆爐、噴漆設備、紅外線烤燈、烤漆爐專用精密過瀘器報價
    規格比較表，足以損害於「全成公司」之營業信譽。
  (二)另乙○○明知「全成公司」係德國Herkules公司噴槍清洗機
    之合法代理商，然其為與「全成公司」競爭，竟於93年8月
    間某日，在不詳地點，以網路向德國Herkules公司亞洲區經
    理Ortner散布：這些客戶所購買的Herkules噴槍清洗機，是
    從你們另1家進口商全成處所買的。不過，他們都對產品很
    失望而且後悔購買。這些噴槍清洗機未顯示出功用，且售後
    服務差。他們無法了解為什麼德製產品會有這麼差的品質，
    他們問全成這些問題，但從未得到任何回答。當這些客戶知
    道我們是如何在市場上提升Herkules之頂高機，才知道我們
    也是進口商，他們要求我們去確認這些噴槍清洗機。並希望
    Herkules能解釋為升麼這些產品這麼爛，我們拍了些照片，
    你可看到如附件所示。你可了解，這些客戶已被欺騙，那些
    是假造的Herkules噴槍清洗機，他們是國產，並且貼上Herk
    ules之品牌等（以上為中文譯文）不實流言，足以損害「全
    成公司」之營業信譽，而對「全成公司」之名譽及財務信用
    造成極大損失。因認乙○○涉犯刑法第313條之妨害信用罪
    嫌等語。
二、按告訴乃論之罪，其告訴應自得為告訴之人知悉犯人之時起
    ，於6個月內為之。又告訴或請求乃論之罪，未經告訴、請
    求或其告訴、請求經撤回或已逾告訴期間者，應為不受理之
    判決。刑事訴訟法第237條第1項、第303條第3款分別定有明
    文。又按犯罪事實應依證據認定之，無證據不得認定犯罪事
    實；又不能證明被告犯罪者，應諭知無罪之判決，刑事訴訟
    法第154條第2項、第301條第1項分別定有明文。次按所謂認
    定犯罪事實之證據，係指足以認定被告確有犯罪行為之積極
    證據而言，該項證據自須適合於被告犯罪事實之認定，始得
    採為斷罪之資料；又事實審法院對於證據之取捨，依法雖有
    自由判斷之權，然積極證據不足證明犯罪事實時，被告之抗
    辯或反證縱屬虛偽，仍不能以此資為積極證據應予採信之理
    由；而認定犯罪事實所憑之證據，無論係直接證據或間接證
    據，其為訴訟上之證明，須於通常一般之人均不致有所懷疑
    ，而得確信其為真實之程度者，始得據為有罪之認定，倘其
    證明尚未達到此一程度，而有合理之懷疑存在，復無其他調
    查途徑可尋，法院即應為無罪之判決，最高法院分別著有29
    年上字第3105號、30年上字第482號、76年臺上字第4986 號
    判例可參。再者，告訴人之告訴，係以使被告受刑事訴追為
    目的，是其陳述是否與事實相符，仍應調查其他證據以資審
    認，必告訴人所述被害情形無瑕疵可指，且就其他方面調查
    又與事實相符，其供述始足據為判決之基礎（最高法院52年
    臺上字第1300號、32年上字第657號判例參照）。因之，告
    訴人之指訴是否可採，仍須調查其他積極證據，以查證該指
    訴是否與事實相符，尚難單憑告訴人之指訴，即入人罪。末
    按刑事訴訟法第161條已於91年2月8日修正公布，其第1項規
    定：「檢察官就被告犯罪事實，應負舉證責任，並指出證明
    之方法。」，因此，檢察官對於起訴之犯罪事實，應負提出
    證據及說服之實質舉證責任。倘其所提出之證據，不足為被
    告有罪之積極證明，或其指出證明之方法，無從說服法院以
    形成被告有罪之心證，基於無罪推定之原則，自應為被告無
    罪判決之諭知，亦有最高法院92年臺上字第128號判例可循
    。
三(一)關於理由欄一之(一)部分：
  1.按檢察官指稱本案乙○○涉犯刑法第313條之妨害信用罪，
    依據同法第314條規定，須告訴乃論，合法告訴之提起，自
    為訴追之要件，合先敘明。
  2.次以，本案係於94年2月2日刑法修正，95年7月1日修正生效
    前所犯，固仍有修正廢止刑法第56條連續犯之適用，並無疑
    義；惟依據檢察官暨告訴人代表人丙○○所提出之告訴，於
    理由欄內可分為如理由欄一之(一)所載，與理由欄一之(二)所載
    被告涉犯之妨害信用犯嫌，經本院審理認定之結果，如理由
    欄一之(二)所載之犯嫌部分，並無積極證據資可證明而應為被
    告無罪判決之諭知（詳后述），本案檢察官所起訴被告犯有
    上述2次妨害信用罪嫌即無連續犯裁判上一罪關係之可言，
    自應予以分別審酌。
  3.再查：
  (1)本案檢察官就上開理由欄一之(一)所載之妨害信用犯嫌，告訴
    人「全成公司」係於93年9月3日具狀向臺灣士林地方法院檢
    察署提起告訴，此有告訴人提出之刑事告訴狀附於臺灣士林
    地方法院檢察署93年度他字第2437號偵查卷第2～5頁可據；
    此部分告訴之內容係以被告於92年某日，在臺北縣中和市○
    ○路1155號、新竹市○○路某處，分別向證人陳俊男、李永
    安等人散布如理由欄一之(一)所載之與事實不符之流言而涉犯
    妨害告訴人信用一節以提出告訴；嗣告訴人提出告訴後，經
    臺灣士林地方法院檢察署檢察官以93年度發查字第1480號發
    交臺北市政府警察局南港分局調查，於該警分局對告訴人之
    代表人丙○○製作警詢筆錄時，丙○○於該警詢筆錄時再指
    稱被告另於93年8月間亦涉有以電子郵件向德國Herkules公
    司亞洲區經理Ortner之人散布不實流言等語，並提出如理由
    欄一之(二)所載之電子郵件1件，認定被告於此部分亦犯有妨
    害告訴人信用罪嫌一節，有臺灣士林地方法院檢察署94年度
    偵字第168號偵查卷內第10～13頁所檢附丙○○警詢筆錄1件
    可按。
  (2)而關於告訴人所指訴被告於如理由欄一之(一)所載之犯罪時間
    係92年初一節，已如上開所述；而告訴人之代表人丙○○於
    上揭警詢筆錄製作時雖陳述係於93年7月間始知悉該情云云
    ；惟其於本院97年1月25日上午10時25分行準備程序中已陳
    述稱係於92年初知悉被告涉犯如理由欄一之(一)之犯嫌（本院
    卷第60頁背面），此再參以其於臺灣彰化地方法院檢察署95
    年度偵字第8804號偵查中亦陳述稱「所以他（指被告）就發
    了1本毀謗資料給李永安，如庭呈這本，這是李永安在91年
    度左右在新竹食品路1號拿給我的。」等語（該偵查卷第12
    頁第7、8行），足認告訴人之代表人丙○○就如理由欄一之
    (一)被告所涉妨害信用犯嫌係於91年底已知悉；其上開前後不
    符之陳述內容自以於本院所陳述者為可採。是於如理由欄一
    之(一)所載之部分，告訴人既於91年底至92年初已知悉被告涉
    有該罪嫌，竟遲至93年9月3日始行提起告訴，告訴人於此部
    分之告訴顯已逾6個月之告訴期間，依據首揭說明，此部分
    自應為公訴不受理判決之諭知。
四(一)關於理由欄一之(二)部分：
  1.訊據乙○○堅決否認伊有何妨害「全成公司」信用犯行，辯
    稱：伊未製發上述電子郵件傳寄予德國Herkules公司亞洲區
    經理Ortner等語。
  2.本部分公訴意旨認定被告犯有妨害信用罪嫌無非係以告訴人
    之代表人丙○○之指訴、及由丙○○提出如理由欄一之(二)所
    載之電子郵件1件為據。
  (二)經查：
  1.按「證人、鑑定人依法應具結而未具結者，其證言或鑑定意
    見，不得作為證據。」刑事訴訟法第158條之3定有明文。而
    告訴代理人本質上屬於證人，除僅係依刑事訴訟法第271條
    之1第1項到庭陳述意見外，就案件之待證事項為證述時，自
    應具結，其證詞方有證據能力，全成公司所委任之代理人丙
    ○○於檢察官偵查時所為就有關待證事項之供述，因未經具
    結，自無證據能力。又告訴人之代表人於警詢、原審法院之
    證述內容，其證述目的乃在於被告受有刑事訴追為目的，除
    其證述內容合於客觀事實而無瑕疵可指外，仍應尚有其他積
    極事證足以參佐。
  2.而公訴人依據告訴人之告訴時所提出上述電子郵件1件作為
    證人丙○○證言之佐證；惟錄音、錄影、電磁紀錄或其他相
    類之證物可為證據者，審判長應以適當之設備，顯示聲音、
    影像、符號或資料，使當事人、代理人、辯護人或輔佐人辨
    認或告以要旨，而本案之電子郵件既屬電磁紀錄或其他相類
    之證物，其證據調查方法應由法院以適當之設備，顯示資料
    ，使當事人、辯護人辨認或告以要旨為之。然公訴人所提出
    之電子郵件僅係影本，復未提出其電子檔案，另告訴人之代
    表人丙○○於本院97年1月25日上午10時25分行準備程序中
    並陳述稱「無法提供Ortner之住居所供法院傳喚」、「無法
    證明該電子郵件係出自被告公司之網址」等語（本院卷第60
    頁），是公訴人雖提出該份電子郵件為證，惟既無法舉列使
    法院得於審理時調查、認定該電子郵件真實性之相關事證，
    是該電子郵件影本當不具有證據能力，無法為認定本案之證
    據。
  3.更者，依據告訴人所提出之上述電子郵件，其寄件人為Ortn
    er，收件人為告訴人，亦無從認定係屬被告所寄發；縱其上
    有Jennifer之署名為寄件人，被告於偵查中固亦陳述稱其所
    經營公司內曾有Jennifer之女性員工一節，惟署名Jennifer
    之人是否即為曾為被告所經營公司任職之女性員工亦無從依
    據卷內相關事證加以認定，公訴人就此又無法明確舉證證明
    或提供Jennifer之住居所以供本院傳喚到庭為證，自難以僅
    憑被告於偵查中陳稱其所經營公司內曾有Jennifer之女性員
    工即推論該電子郵件係為被告、或由被告指示其所經營公司
    內之女性員工Jennifer所寄發。
  4.是綜據上述，依公訴人於理由欄一之(二)所憑據之證據資料，
    並不足以認定被告確有公訴人所指之妨害信用犯行，當難遽
    以告訴人之單一指訴而推推論被告確有上開犯行。此外，復
    查無其他積極證據足資認定被告犯有如理由欄一之(二)所指之
    妨害信用犯行，既不能證明被告犯罪，此部分自應依法予以
    諭知無罪之判決。
五、原審判決，以被告犯罪不能證明而為被告無罪判決之諭知，
    固非無見。惟查：本案依據告訴人所指訴被告先後2次妨害
    信用犯嫌之時間點上已有1年8月之差距，且依告訴人所指訴
    內容，被告先後2次涉犯妨害信用之目的、起因均有相同，
    顯與修正前刑法第56條連續犯所規範之要件未合，自不應以
    連續犯規定以1罪而應分別審酌；又告訴人就理由欄一之(一)
    所告訴被告涉有妨害信用罪嫌顯已逾告訴期間，原審法院未
    依程序規定諭知公訴不受理而為實體判決，顯有不當；另於
    理由欄一之(二)所載之部分原審法院為無罪判決部分，則無疏
    誤。檢察官猶執本案被告應構成妨害信用罪為由提起上訴，
    並無可採，為無理由，惟原審判決既有上開疏誤之處，自應
    由本院將如理由欄一之(一)所指之部分予以撤銷改判，另為公
    訴不受理判決，並就如理由欄一之(二)部分為上訴駁回之諭知
    。
據上論結，應依刑事訴訟法第368條、第369條第1項前段、第364
條、第301條第1項、第303條第3款，判決如主文。
本案經檢察官甲○○到庭執行職務。
中    華    民    國    97    年    3     月    20    日
            刑事第三庭    審判長法  官  王  增  瑜
                                法  官  蔡  紹  良
                                法  官  梁  堯  銘
上列正本證明與原本無異。
不得上訴。
                                書記官  陳  麗  玉
中    華    民    國    97    年    3    月    20    日


司法院資訊處製作；財團法人民間司法改革基金會備份。
